【裁判字號】    97,上訴,2412
【裁判日期】    971225
【裁判案由】    違反毒品危害防制條例
【裁判全文】
臺灣高等法院臺中分院刑事判決        97年度上訴字第2412號
上  訴  人
即  被  告  丁○○
                    （現另案於臺灣臺中監獄執行中）
選任辯護人  常照倫律師
上列上訴人因違反毒品危害防制條例案件，不服臺灣彰化地方法
院97年度訴更字第1號中華民國97年8月21日第一審判決（起訴案
號：臺灣彰化地方法院檢察署96年度偵字第8079、9312號），提
起上訴，本院判決如下：
    主    文
原判決撤銷。
丁○○無罪。
    理    由
一、公訴意旨略以：被告丁○○綽號「汽水」，明知海洛因為毒
    品危害防制條例第2條第2項第1款所管制具有成癮性、危害
    性重大之第一級毒品，未經允許不得持有、販賣，竟基於營
    利販賣第一級毒品海洛因及持有第二級毒品安非他命之犯意
    ，於96年7月11日下午17時前某時許，在彰化縣伸港鄉○○
    村○○路1之6號，持有第一級毒品海洛因及第二級毒品安非
    他命；復於同日下午17時許，以在該處2樓窗戶垂繩綁夾子
    懸吊金錢拉上後再將毒品垂下之交易方式，以新臺幣（下同
    ）1000元之價格，販賣第一級毒品海洛因2小包予證人黃欽
    洲，惟因警方適時前來搜索，故證人黃欽洲甫於購買完畢之
    際，即為員警當場查獲，並自證人黃欽洲身上起出海洛因2
    小包（毛重共0.4公克）。此際因被告將大門深鎖，員警無
    法進入搜索，俟員警開鎖進入後，被告已逃逸無蹤，然員警
    仍自被告住處房間內起出第一級毒品海洛因2包（淨重分別
    為0.5公克、0.55公克，空包裝重分別為0.29公克、0.43公
    克）及第二級毒品安非他命7包（毛重共6公克），查悉上情
    ，因認被告涉犯毒品危害防制條例第4條第1項販賣第一級毒
    品罪嫌。（其中持有第二級毒品罪部分，業經原審法院以96
    年度訴字第2423號判決諭知公訴不受理，經檢察官提起上訴
    ，本院以97年度上訴字第559號判決駁回上訴確定。）
二、按犯罪事實應依證據認定之，無證據不得認定犯罪事實；又
    不能證明被告犯罪或其行為不罰者，應諭知無罪之判決，刑
    事訴訟法第154條第2項第301條第1項分別定有明文。又所
    謂認定犯罪事實之證據，係指足以認定被告確有犯罪行為之
    積極證據而言，該項證據自須適合於被告犯罪事實之認定，
    始得採為斷罪之資料；且如未能發現相當確實證據，或證據
    不足以證明，自不能以推測或擬制之方法，以為裁判之基礎
    ；而認定犯罪事實所憑之證據，雖不以直接證據為限，間接
    證據亦包括在內，然而無論直接證據或間接證據，其為訴訟
    上之證明，須於通常一般人均不致有所懷疑，而得確信其為
    真實之程度者，始得據為有罪之認定，倘其證明尚未達到此
    一程度，而有合理之懷疑存在時，即難遽採為不利被告之認
    定（最高法院76年臺上字第4986號判例參照）。另刑事訴訟
    法第161條第1項規定：檢察官就被告犯罪事實，應負舉證責
    任，並指出證明之方法。因此，檢察官對於起訴之犯罪事實
    ，應負提出證據及說服之實質舉證責任。倘其所提出之證據
    ，不足為被告有罪之積極證明，或其指出證明之方法，無從
    說服法院以形成被告有罪之心證，基於無罪推定之原則，自
    不能為被告有罪之判決（最高法院92年臺上字第128號判例
    參照）。
三、證據能力之說明：
（一）刑事訴訟法第159條之1第2項規定：「被告以外之人於偵
      查中向檢察官所為之陳述，除顯有不可信之情況者外，得
      為證據。」，故被告以外之人於偵查中向檢察官所為之陳
      述，其性質要屬傳聞證據，但依該項立法理由之說明，現
      階段刑事訴訟法規定檢察官代表國家偵查犯罪、實施公訴
      ，依法其有訊問被告、證人及鑑定人之權，證人、鑑定人
      且須具結，而實務運作時，偵查中檢察官向被告以外之人
      所取得之陳述，原則上均遵守法律規定，不致違法取供，
      其可信性極高，為兼顧理論與實務，在除顯有不可信之情
      況者外，被告以外之人於偵查中向檢察官所為之陳述，得
      為證據。所謂「顯有不可信之情況」，係指陳述是否出於
      供述者之真意，有無違法取供情事之信用性而言，故應就
      偵查筆錄製作之原因、過程及其功能等加以觀察其信用性
      ，據以判斷該項陳述是否有顯不可信之情況，並非對其陳
      述內容之證明力如何加以論斷（最高法院94年度臺上字第
      629號判決意旨可資參照）。經查，本案證人黃欽洲於偵
      查中具結證述之內容，查無前述之顯有不可信之情況者，
      依上開之說明，具有證據能力。且上開證人經上訴人即被
      告丁○○（下稱被告）於本院審理時同意作為證詞，並經
      本院將上開證人筆錄提示予被告並告以要旨，則該證人於
      偵查中之陳述即屬完足調查之證據，而得作為判斷之依據
      。
（二）按刑事訴訟法第159條之5規定：「（第1項）被告以外之
      人於審判外之陳述，雖不符前四條之規定，而經當事人於
      審判程序同意作為證據，法院審酌該言詞陳述或書面陳述
      作成時之情況，認為適當者，亦得為證據。（第2項）當
      事人、代理人或辯護人於法院調查證據時，知有第一百五
      十九條第一項不得為證據之情形，而未於言詞辯論終結前
      聲明異議者，視為有前項之同意。」，其立法意旨在於傳
      聞證據未經當事人之反對詰問予以核實，原則上先予排除
      ，惟若當事人已放棄詰問或未聲明異議，基於證據資料愈
      豐富，愈有助於真實發現之理念，且強化言詞辯論原則，
      法院自可承認該傳聞證據例外擁有證據能力。經查，本案
      下列使用之非供述證據─搜索扣押筆錄、扣押物品收據、
      扣押物品目錄表、扣押物照片等，及證人黃欽洲、甲○○
      於警詢中之陳述，性質上均屬傳聞證據，惟經檢察官、被
      告及選任辯護人於本院準備程序、審理時，均表示對上開
      證據之證據能力不爭執，又本院審酌上開言詞陳述或書面
      陳述作成時之情況，查無其他不法之情狀，足認為得為本
      案之證據，依刑事訴訟法第159條之5之規定，有證據能力
      。
四、公訴意旨認被告涉犯毒品危害防制條例第4條第1項販賣第一
    級毒品罪嫌，係以上揭犯罪事實，業據證人黃欽洲、楊萬圖
    、甲○○證述綦詳，並經檢察官於96年11月2日會同員警及
    證人黃欽洲前往現場履勘結果，有勘驗筆錄、現場照片可憑
    ，核與員警查緝情形相符，此外附有搜索扣押筆錄、扣押物
    品收據、扣押物品目錄表、扣押物照片、法務部調查局毒品
    鑑定書附卷可參，是被告所辯，顯係卸責之詞，不足採信，
    為其主要論據。然訊據被告堅決否認有何公訴人所指販賣第
    一級毒品海洛因之犯行，辯稱：卷內照片所示係冷氣水管，
    不知為何會有繩子夾著夾子，員警查獲當日其並不在家，其
    未曾賣海洛因給黃欽洲，且黃欽洲於警詢及法院審理時證述
    前後不一致，自難僅以黃欽洲1人有疑義之證述，遽認被告
    有販賣海洛因，本案雖在被告家中扣得海洛因、甲基安非他
    命、削尖吸管及夾鏈袋，然並未查扣任何分裝秤量工具，自
    難遽認被告有販賣第一級毒品海洛因之犯行等語。
五、經查：
（一）按「修正刑事訴訟法第一百五十四條證據裁判主義之規定
      ，乃揭櫫國際公認之刑事訴訟無罪推定原則，為修正刑事
      訴訟法保障被告人權之重要指標，法院自應嚴守此一原則
      ，在檢察官所舉證據及法院依法定職權調查所得之證據，
      足以證明被告有罪之前，自應推定其無罪。若所得證據其
      為訴訟上之證明，尚未達於通常一般人均不致有所懷疑，
      而得確信其為真實之程度者，自不能為有罪之認定，此為
      上開無罪推定原則之當然闡釋，自不能因犯罪之調查難易
      不同而有異，其理甚明。又施用毒品者所稱其向某人買受
      毒品之指證，不得作為有罪判決之唯一證據，仍須調查其
      他必要之證據，以察其是否與事實相符，為本院歷年來之
      見解，良以毒品買受者之指證，其憑信性於通常一般人已
      有所懷疑，尚難確信其為真實。況依毒品危害防制條例第
      十七條之規定，其供出毒品來源而破獲者，復得減輕其刑
      ，則其指證之真實性猶有疑慮，是施用毒品者之指證，其
      真實性有待其他必要證據加以補強。茲所謂必要之補強證
      據，固不以證明販賣毒品犯罪構成要件之全部事實為必要
      ，但以與施用者之指證具有相當之關聯性為前提，其經與
      施用者之指證綜合判斷，已達於通常一般人均不致有所懷
      疑，而得確信施用者之指證為真實者，始得為有罪之認定
      ，此為無罪推定原則之必然推演。」此經最高法院著有93
      年度臺上字第6750號判決意旨可資參照（另同院90年度臺
      上字第3115號、95年度臺上字第6850號、96年度臺上字第
      1029號、97年度臺上字第3281號判決意旨亦可）。亦即，
      施用毒品者之指證，其真實性有待其他必要之證據加以補
      強，若施用毒品者之指證，其真實性仍有合理之懷疑存在
      時，在此項合理之懷疑未澄清前，自不能遽為有罪之判斷
      ，茲所謂其他必要之補強證據，即在排除此項合理之懷疑
      ，使之達於可得確信之程度，否則即應為被告有利之推定
      ，此亦為刑事訴訟法第154條，犯罪事實應依證據認定之
      證據裁判原則，及因保障被告人權，無罪推定原則之所在
      ，此項刑事訴訟基本原則，不能因販賣毒品行為之期間短
      暫、方法隱密、對象單純，以致查獲不易、搜證困難等原
      因而放棄，或減低對於犯罪構成要件應予嚴格證明之堅持
      ，此項基本原則應為法官證據證明力自由判斷職權行使之
      限制。
（二）本案得以證明被告有販賣第一級毒品海洛因行為之主要證
      據，即為證人黃欽洲之證言。然證人黃欽洲於96年7月11
      日警詢時陳稱：96年7月11日17時40分許，警方持搜索票
      欲至彰化縣伸港鄉○○村○○路1之6號搜索時，當時其正
      以1000元向丁○○（綽號汽水）購買海洛因2小包，購買
      方式是其在1樓叫丁○○，他在2樓探頭出來，將繩子放下
      來叫其將錢夾在繩子上，然後他拉上去，再將海洛因夾在
      繩子上放下來給其，就完成交易，其正要離開時，警方剛
      好來搜索，另其之前於96年7月10日亦有以1000元向丁○○購買海洛因2包，因其沒有手機，所以其直接到他之住
      處向他買毒品等語（見警卷第2、4頁）。又證人黃欽洲於
      96年10月24日偵查中具結證述：其不認識丁○○或綽號汽
      水之人，當時警察要去鹿港抓丁○○，其去那邊買藥，是
      朋友聯絡好後，再叫其過去拿，因其腰痛，就去那邊買海
      洛因1000元，1000元可以買2小包，對方從2樓之窗戶放1
      條繩子下來，再將海洛因綁在上面放下來，該處其只有去
      過一次而已等語，又檢察官訊及「賣給你的人你都叫他什
      麼？」，證人黃欽洲回答：「我跟他不認識，是我朋友幫
      我跟他聯絡。」等語（見96年度偵字第9312號卷第11、12
      頁）。又其於96年11月2日檢察官勘驗時亦具結證稱：「
      （那時賣給你的是誰？）我不認識他，因為那是我的朋友
      與他聯絡後，其再來這裡買，我朋友帶我來這裡之後，他
      機車停在外面，我自己走進來，他有幫我聯絡好，再帶我
      過來」等語（見上開偵查卷第29頁背面）。是依證人黃欽
      洲上開於偵查中之證言，其是經朋友介紹、聯絡而至彰化
      縣伸港鄉○○村○○路1之6號，購買第一級毒品海洛因2
      包，販賣海洛因之對方其不認識，也不知如何稱呼，至於
      證人黃欽洲之警詢筆錄直接記載，稱呼販賣海洛因之對方
      為丁○○或綽號「汽水」，應是警方持搜索票至該處搜索
      ，搜索之對象為被告，於詢問證人黃欽洲時，經警方整理
      而直接記載於警詢筆錄所致，並非證人黃欽洲直接陳述之
      結果，而從證人黃欽洲於警詢、偵查之陳述可知，其就購
      買第一級毒品海洛因之次數、聯絡方式等重要事項，陳述
      前後已有不同。另證人黃欽洲於原審97年1月8日審理時具
      結證稱：其以前有向綽號「汽水」的人買過毒品，在庭被
      告就是其說綽號「汽水」之人，96年7月11日其有到彰化
      縣伸港鄉○○村○○路1之6號去買海洛因，購買方式是從
      窗口跟他買的，其到現場樓下喊「汽水」，就有人問其要
      做什麼，其就說要買毒品，再把錢夾在繩子上面，他從樓
      上窗戶垂繩綁夾子懸吊金錢拉上後再將毒品垂下之交易方
      式，事先沒有聯絡，到現場購買時也沒有看到人；為警察
      查獲這次是去買第二次，第一次是96年7月初，同一地點
      同一方式購買2包海洛因1000元，第一次是朋友幫其聯絡
      ，第二次就其自己到現場，朋友綽號禿頭，真實姓名不知
      云云（見96年度訴字第2423號卷第76至77頁）。證人黃欽
      洲就被告販賣第一級毒品海洛因之次數，於偵查時先則言
      為1次，於警詢、原審審理時則稱為2次，且就其所述之第
      一次購買時間，一則為96年7月10日，一則為96年7月初，
      其先後陳述已有矛盾之處。又證人黃欽洲對其於96年7 月
      11日購買海洛因部分，於偵查時證稱是透過朋友介紹認識
      ，然於警詢、原審審理時則證述該次是自己到現場，且就
      其所謂第一次購買毒品部分，究係自己直接到現場，或是
      透過綽號禿頭之朋友介紹，亦有前後不一之情狀，則依證
      人黃欽洲之陳述，其本身有施用海洛因之惡習，其身為施
      用毒品者，其證言之憑信性已較通常一般人為低，且其證
      述存有上開矛盾之情形，其證言之真實程度，實令人生疑
      。
（三）證人即被告之配偶乙○○於本院97年12月11日審理時具結
      證稱：其與其先生在當日下午2時多，一起到彰化縣溪湖
      鎮，被告去幫食品公司收帳款，還說要去找朋友，他要其
      陪他，其就陪同他一起去，後來其弟弟甲○○於下午5點
      多，有打電話詢問其能否在下班後到其家來找其，其答覆
      他可以，但因找不到人，還在回程高速公路上面塞車，下
      午6時多趕回家，才聽其三嬸說，警方到家裡把其弟弟帶
      走，案發當天，從下午2點多到6點多這段時間內，其都與
      被告一起行動，那段時間都沒有在家裡等語（見本院卷第
      94頁背面至97頁）。證人乙○○之上開證詞與被告所言並
      無矛盾之處，且無違一般之經驗法則，且證人乙○○於另
      案96年7月27日為警查獲經法院裁定羈押，後入監執行，
      而被告係於96年10月16日入臺灣臺中看守所執行羈押，此
      有臺灣高等法院被告前案紀錄表在卷可按，是其2人既經
      分別在押或在監，其2人於本院審理前當無串證之機會，
      尚難僅以其係被告之配偶即任意推論其之上開供述是迴護
      被告之詞。況依舉證分配之法則，對於被告之成罪事項，
      應由檢察官負舉證義務，檢察官無法舉證使本院產生無合
      理懷疑之確信心證，被告即無舉反證以證明其無罪之必要
      ，縱被告所舉之反證不成立，亦不得任意反面推論被告之
      罪行成立，致違刑事舉證分配之法則。
（四）依前述最高法院判決意旨，施用毒品者之指證，其真實性
      有待其他必要證據加以補強，亦即須有除證人本身之陳述
      外，其他足以與之相互利用，本於推理作用，在客觀上足
      以使人對之產生確信心證之佐證存在。原審判決係以證人
      即查獲員警楊萬圖於96年11月2日偵訊時之證言：於被告
      圍牆附近查獲證人黃欽洲持有海洛因，而卷內被告外牆照
      片即係在查獲當時拍攝，證人黃欽洲當時即稱係用來購買
      毒品之繩索及夾子等語（見96年度偵字第9312號卷第30頁
      ），以及被告住處窗外自2樓有一白繩垂吊，白繩末端綁
      有1粉色夾子之被告前揭住宅外牆照片1紙（見96年度偵字
      第8079號卷第37頁下方照片）為憑。上開證據係有關之案
      發當時之現場狀況，然證人黃欽洲之證詞已有上述之矛盾
      情形存在，其之證詞可信性令人生疑，又依證人乙○○之
      上開證詞，亦足為被告有利之認定，是縱依上開證據所示
      ，在案發當時確有由被告住處窗外自2樓有一白繩末端綁
      有1粉色夾子垂吊至1樓之情事，證人黃欽洲既未見及在上
      開2樓之人為何人，且證人乙○○亦證稱被告當日下午未
      在家，則上開公訴人所指販賣第一級毒品海洛因之人是否
      確為被告，即無法達於通常一般人均不致有所懷疑，而得
      確信其之指證為真實的程度。
（五）又證人黃欽洲雖於警詢時陳稱：經警方請鎖匠開門時，被
      告已從頂樓逃跑了，警方進入現場，有一位被告之小舅子
      甲○○從外面進入屋內要找被告云云（見警卷第2頁）。
      證人黃欽洲當時被警方逮捕，其行動自由受警察控制，人
      又在屋外，是以被告是否從頂樓逃跑，顯係出於其個人主
      觀臆測之詞，此部分亦不得作為不利被告之認定。又證人
      甲○○於96年7月11日警詢時亦陳稱：其於當日17時40日
      警方執行搜索時，其剛好到該處找其姐夫丁○○，但他未
      到場，扣案之海洛因是在其姐夫房間內找到，其不知道是
      否為被告的等語（見警卷第8、9頁）。證人甲○○是於警
      方執行搜索時才進入被告住處，是其之上開證言，亦無法
      作為認定被告有販賣第一級毒品海洛因之證據。
六、綜上所述，檢察官前揭所舉之證據，尚不足以使本院形成被
    告確有之心證。此外，本院在得依或應依職權調查證據之範
    圍內，復查無其他積極明確之證據，足以認定被告有檢察官
    所指之罪行，自屬不能證明被告犯罪。原審未為詳查，遽對
    被告論罪科刑，即有未合，是被告上訴否認犯行，指摘原判
    決不當，為有理由，自應由本院將原判決撤銷，並為被告無
    罪之諭知。
據上論斷，應依刑事訴訟法第369條第1項前段、第364條、第301
第1項，判決如主文。
本案經檢察官丙○○到庭執行職務。
中    華    民    國    97    年    12    月    25    日
            刑事第五庭  審判長法  官  趙  春  碧
                              法  官  何  秀  燕
                              法  官  楊  真  明
以上正本證明與原本無異。
如不服本判決應於收受本判決後10日內向本院提出上訴書狀，其
未敘述上訴理由者，並得於提起上訴後10日內向本院補提理由書
狀（均須按他造當事人之人數附繕本）「切勿逕送上級法院」。
                              書記官  劉  柯  裕
中    華    民    國    97    年    12    月    25    日


司法院資訊處製作；財團法人民間司法改革基金會備份。
